臺灣苗栗地方法院民事判決　　　　　　94年度訴字第59號
原　　　告　乙○○
　　　　　　　　　　　　號
訴訟代理人　丙○○
被　　　告　甲○○
上列當事人間分割共有物事件，本院於民國94年9 月13日言詞辯
論終結，判決如下：
    主  文
兩造共有坐落苗栗縣竹南鎮○○段海口小段六七二地號土地，面
積八二○平方公尺，准予分割如附圖甲案所示A 部分面積四一○
平方公尺分歸原告取得，B 部分面積四一○平方公尺分歸被告取
得。
訴訟費用由兩造各負擔二分之一。
    事實及理由
一、原告起訴主張：坐落苗栗縣竹南鎮○○段海口小段672 地號
    土地（下稱系爭土地），為兩造所共有，應有部分各1/2 ，
    而原告於民國78年間購買上開應有部分時，被告即要求使用
    系爭土地南邊，原告欣然應允，遂於系爭土地之北邊，搭建
    一鐵皮屋，使用迄今已近20年，茲因系爭土地並無因物之使
    用目的不能分割之情形，兩造間亦未以契約訂有不分割之期
    限，因兩造無法達成分割之協議，為使產權單純起見，爰訴
    請裁判分割如附圖乙案所示，即將乙案甲部分面積410 平方
    公尺分歸原告取得，乙部分面積410 平方公尺分歸被告取得
    。
二、被告則以：原告主張將系爭土地上鐵皮屋之基地分歸原告所
    有，顯然損害被告之權益，且無法發揮系爭土地之農用價值
    ；又系爭土地係經農地重劃之農業用地，為促進農業用地之
    利用及作物運輸之便，應依農地重劃條例第15條第1 項規定
    ，採取南北方向分割，即應採附圖甲案所示A 部分面積 410
    平方公尺分歸原告取得，B 部分面積410 平方公尺分歸被告
    取得，始符合農地坵塊直接鄰接灌溉、排水設施及農路之農
    地重劃條例立法意旨；另原告主張兩造於78年間曾有被告使
    用土地南邊，原告使用土地北邊之口頭協議云云，惟查被告
    否認有該協議，況縱有該口頭協議，亦僅屬兩造間之分管契
    約，非謂被告即同意日後系爭土地之分割應以上開分管契約
    為據，是原告執此請求按上開協議分割，自無理由等語，資
    為抗辯。
三、查苗栗縣竹南鎮○○段海口小段672 地號土地，為兩造所共
    有，應有部分各1/2 ，該土地北邊有原告搭建之鐵皮屋1 棟
    及雞舍2 間，該土地南邊原為被告耕作，惟於現場勘驗時，
    則為荒廢之空地，雜草漫生，並無通路對外聯絡等事實，有
    原告提出之土地登記謄本在卷為證（見卷第7 頁），並經本
    院依職權履勘現場，及囑託苗栗縣竹南地政事務所測量屬實
    ，製有勘驗筆錄及土地複丈成果圖在卷可憑（見卷第36至39
    頁、第41頁），自堪信為真實。
四、按除因物之使用目的不能分割或契約訂有不分割之期限者外
    ，共有人得隨時請求分割共有物。分割之方法不能協議者，
    法院得因任何人之聲請為原物分割或變價分割，民法第 823
    條第1 項前段、第824 條第2 項定有明文。查本件系爭土地
    依其使用目的並無不能分割之情形，兩造間復未以契約訂有
    不分割之期限，茲因兩造就分割方法無法達成協議，原告因
    而訴請裁判分割，於法自無不合，應予准許。
五、次按法院定共有物之分割方法，應斟酌當事人之聲明、共有
    物之性質、經濟效用及全體共有人之利益等公平決之。經查
    系爭土地北邊有原告搭建之鐵皮屋1 棟及雞舍2 間，該土地
    南邊原為被告耕作，惟於現場勘驗時，則為荒廢之空地，雜
    草漫生，並無通路對外聯絡等情，已如前述，是以本件如採
    附圖乙案所示，將乙案甲部分面積410 平方公尺分歸原告取
    得，乙部分面積410 平方公尺分歸被告取得，則被告取得之
    乙部分土地，將無通路對外聯絡，對被告殊屬不公，且有害
    土地之有效利用。原告雖主張被告若取得附圖乙案所示乙部
    分土地，則可經由寬度約50、60公分左右之水圳邊空地對外
    聯絡（被告則抗辯稱其寬度僅約15公分─見卷第46頁）云云
    ，然查上開寬度之通道，不僅無法供農用機器通行，即人之
    行走亦非安全，顯無法供被告合理有效利用系爭土地，是以
    原告前揭主張，洵無足採。而若採取附圖甲案所示，即甲案
    所示A 部分面積410 平方公尺分歸原告取得，B 部分面積41
    0 平方公尺分歸被告取得，則兩造分得之土地均面臨道路，
    方便土地之利用，對兩造均屬公平。至於依此方案分得之土
    地，固呈狹長地形，且原告於其上搭建之鐵皮屋及雞舍，亦
    將拆除一部分，然查原告於搭建上開建物時，本未經被告同
    意，為原告所是認（見卷第29頁），且該鐵皮屋及雞舍之經
    濟價值尚屬非鉅，是採此方案對於原告之損害相較於採乙案
    對於被告之損害，實屬輕微。是本院綜合上情，認以如附圖
    甲案所示之分割方法為允當，爰判決如主文第2 項所示。
六、又分割共有物之訴，原、被告之間本可互換地位，本件原告
    起訴雖於法有據，但被告之應訴實因訴訟性質所不得不然，
    故所為抗辯自為伸張或防衛權利所必要，是以本院認本件之
    訴訟費用應由兩造按其應有部分之比例1/2 分擔，始為公允
    ，爰諭知如主文第3 項所示。
七、據上論結，本件原告之訴為有理由，依民事訴訟法第81條第
    2款，判決如主文。
中　　華　　民　　國　　94　　年　　10　　月　　4 　　日
                     民事庭法  官　黃佩韻
以上正本係照原本作成。
如對本判決上訴，須於判決送達後20日內向本院提出上訴狀。
                           書記官  蔡健忠
中　　華　　民　　國　　94　　年　　10　　月　　4 　　日
